【裁判字號】    95,易,1497
【裁判日期】    951212
【裁判案由】    業務侵占等
【裁判全文】
臺灣高雄地方法院刑事判決              95年度易字第1497號
公  訴  人  臺灣高雄地方法院檢察署檢察官
被      告  丁○○
上列被告因業務侵占等案件，經檢察官提起公訴（95年度偵字第
20618 號）及移送併辦（95年度偵字第24088 號），本院判決如
下：
    主  文
丁○○連續犯業務侵占罪，處有期徒刑拾壹月；又連續犯詐欺取
財罪，處有期徒刑伍月。應執行有期徒刑壹年貳月。
    事  實
一、丁○○自民國92年8 月17日起任職阿瘦實業股份有限公司（
    下稱阿瘦公司），擔任該公司址設高雄縣中山路118 之1 號
    鳳山一店門市（下稱鳳山一店）之會計，平日負責該店每日
    營業額之核算、保管禮券及零用金等職務，為從事業務之人
    。詎為清償其信用卡卡債，竟基於意圖為自己不法所有之概
    括犯意，利用其業務上保管店內禮券之機會，連續自95年3
    月2 日起至同年6 月3 日止，先後將業務上所掌管共計新台
    幣（下同）100 萬元（每張面額500 元，共2,000 張）之禮
    券以變易持有為所有之意思侵占入已，並將部分禮券變現償
    債。復為避免店內清點發現禮券短少而查覺其侵占之情，而
    利用當時阿瘦公司各門市店對禮券未採流水編號控管措施，
    如以他店禮券替代亦不致遭盤點發現之漏洞，明知遭其侵占
    之鳳山一店仍有足夠禮券可用，另基於意圖為自己不法所有
    之概括犯意，藉其擔任該店會計之名義，連續於：(一)95年3
    月21日14時許，為填補上開95年3 月2 日至同年月21日止已
    侵占之50萬元禮券，遂向阿瘦公司設於高雄縣鳳山市○○○
    路267 號五甲店門市（下稱五甲店）店長丙○○訛稱：其服
    務之鳳山一店已無禮券可用且逢假日前夕未及申請，欲暫先
    借調50萬元禮券，待日後禮券申請到後立即歸還等語，致丙○○陷於錯誤，如數將面額共計50萬元之禮券交付；(二)95年
    6 月3 日，為先填補其於95年3 月22日至同年6 月3 日期間
    另侵占50萬元中25萬元禮券，向阿瘦公司設在高雄縣鳳山市
    ○○路118-1 號鳳山二店門市（下稱鳳山二店）店長邱欣怡
    詐稱：其服務之鳳山一店已無禮券可用，欲先借調25萬元禮
    券，待3 日後禮券到貨即可返還等語，致邱欣怡在其哀苦相
    求下陷於錯誤，如數交付面額共計25萬元之禮券。嗣於95年
    6 月20日14時許，因五甲店店長丙○○至鳳山一店向其店長
    乙○○索討丁○○前於95年3 月21日誆以鳳山一店名義所借
    用之50萬元禮券時，乙○○驚覺有異並清點其店內庫存發現
    亦短少25萬元禮券，而要求甫於95年6 月20日調至鳳山二店
    擔任銷售人員之丁○○前來說明，丁○○復為避免其事跡敗
    露，竟於當日下午2 時30分許，意圖為自己不法之所有，未
    經該店店長邱欣怡同意即自行由鳳山二店倉庫內竊取面額共
    計75萬元禮券（此涉竊盜犯行部分，未經起訴，應由檢察官
    另行偵辦），持至鳳山一店以應付盤點，乙○○初乃誤信該
    75萬元禮券即其店內所短少25萬元及向五甲店所借調50萬元
    之禮券，而分別依上開短少及借調之數額取回店內及返還予
    五甲店店長。嗣經鳳山一店店員向店長乙○○告知丁○○回
    店時神情有異且提一袋不明物品匆忙進入倉庫後，店長乙○○乃重起疑竇，去電鳳山二店請其確認該店內禮券數量是否
    有異，果經鳳山二店於同日19時20分許清點後發現短少75萬
    元之禮券，而由鳳山一店乙○○與店內人員驅車前往丁○○
    位在高雄市○鎮區○○里○○街19號3 樓住處追問後，丁○○乃坦承其情，並自其住處內取出鳳山一店遭其侵占而尚未
    變賣使用之阿瘦公司禮券共11萬元。
二、案經阿瘦公司訴由高雄縣政府警察局鳳山分局報請臺灣高雄
    地方法院檢察署檢察官偵查起訴。
    理  由
壹、程序方面：
一、證人乙○○、丙○○、邱欣怡於警詢中之陳述無證據能力：
    1.按被告以外之人，於審判外之言詞或書面陳述，除法律有
      規定者外，不得作為證據；又被告以外之人於檢察事務官
      、司法警察官或司法警察調查中所為之陳述，與審判中不
      符時，其先前之陳述具有較可信之特別情況，且為證明犯
      罪事實存否所必要者，得為證據，刑事訴訟法第159 條第
      1 項、第159 條之2 分別定有明文。
    2.查證人乙○○、丙○○、邱欣怡均係被告以外之人，其等
      於警詢中所為之陳述，皆為審判外之陳述，依刑事訴訟法
      第159 條第1 項規定，係屬傳聞證據，而無證據能力，且
      上開證人於警詢及本院審理中之證述僅有細節上是否詳盡
      之差異，其警詢陳述部分與在本院中證述堪屬相符而無刑
      事訴訟法第159 條之2 之適用，故應認證人乙○○、丙○○、邱欣怡於警詢中所為陳述，均無證據能力。
二、證人乙○○、丙○○、邱欣怡於偵查中所為之陳述有證據能
    力：
    1.按被告以外之人於偵查中向檢察官所為陳述，除顯有不可
      信之情況者外，得為證據，刑事訴訟法第159 條之1 第2
      項定有明文。偵查中對被告以外之人（包括證人、鑑定人
      、告訴人、被害人及共同被告等）所為之偵查筆錄，或被
      告以外之人向檢察官所提之書面陳述，性質上均屬傳聞證
      據。惟現階段刑事訴訟法規定檢察官代表國家偵查犯罪、
      實施公訴，依法其有訊問被告、證人及鑑定人之權，證人
      、鑑定人且須具結，而實務運作時，檢察官偵查中向被告
      以外之人所取得之陳述，原則上均能遵守法律規定，不致
      違法取供，其可信度極高。職是，被告以外之人，除依法
      應具結之證人、鑑定人，尚應行具結程序者外，若反對該
      項陳述得具有證據能力之一方，未能釋明「顯有不可信之
      情況」之理由，該被告以外之人於偵查中向檢察官所為之
      陳述即具證據能力。
   2. 證人乙○○、丙○○、邱欣怡於偵查中所為之陳述，雖均
      係被告以外之人於審判外之陳述，性質上均屬傳聞證據，
      然查無何顯不可信之情況，且被告及檢察官對該等供述具
      有證據能力並不爭執，均同意引用作為證據，依上開刑事
      訴訟法第159 條之1 第2 項規定，其等於偵查中之證詞，
      自具有證據能力。
三、第按，傳聞法則乃對於被告以外之人於審判外之言詞或書面
    陳述，亦即針對被告以外之人於審判外以言詞或書面所為之
    供述證據所為之規範。卷附阿瘦公司禮券照片4 張（警卷第
    35-36 頁），乃以科學、機械之方式，對於當時狀況所為忠
    實且正確之記錄，性質上並非供述證據，故無傳聞法則之適
    用，自非刑事訴訟法第159 條第1 項所定之證據，又查無不
    得為證據之狀況，自應具有證據能力。
貳、實體方面：
一、業務侵占部分：
    訊據被告丁○○對其於上揭時、地，連續將其業務上所保管
    之告訴人阿瘦公司禮券面額共100 萬元侵占入已之事實坦承
    不諱，核與證人即鳳山一店店長乙○○於偵查中具結證稱：
    被告在其鳳山一店擔任會計，負責保管禮券、現金，嗣因其
    行為不檢且服務態度不良，而在95年6 月20日調至鳳山二店
    服務，且當日因五甲店店長丙○○向伊索討50萬元禮券而追
    查發現被告虧空100 萬元禮券等語（偵二卷第10-11 頁），
    及本院審理時結證稱：因五甲店店長丙○○於95年6 月20日
    向伊索討50萬元禮券時，始發覺其店內保管之禮券情況有異
    ，並清點發現短少禮券25萬元，經要求被告前來說明並由其
    自鳳山一店倉庫拿出75萬元禮券填補後，復發現該75萬元禮
    券係被告擅自從鳳山二店所竊取，經至被告住處質問始知其
    侵占公司禮券100 萬元，並由其住處取回未變賣之禮券11萬
    元等語在卷（院卷第48-52 頁）；證人即鳳山二店店長邱欣
    怡於偵查中具結證述：被告於95年6 月20日至其店內擔任銷
    售員，被告應該是在當日14時30分許防空演習時，進入其店
    倉庫偷取75萬元之禮券，而被告於演習後即稱鳳山一店店長
    找伊，便拿著1 個包包出去，後來知道該75萬元是被告要拿
    去鳳山一店應付盤點用，而於同年月21日已將該失竊之禮券
    如數找回等語（偵二卷第10頁）、於本院審理中結證稱：伊
    於95年6 月20日經鳳山一店店長乙○○電話通知而清查發現
    其店內短少75萬元禮券，經以流水編號核對發現該短少禮券
    分別有25萬元在鳳山一店、50萬元在五甲店，始懷疑甫轉調
    至其店服務之被告可能趁當日下午防空演習之際進入倉庫竊
    取禮券等情大致相符，並有營利事業登記證1 紙、贓物認領
    保管單3 紙、被告事後簽發之面額共89萬元之本票9 紙、禮
    券照片4 幀，及自被告住處取出之扣案面額共11萬元禮券（
    每張面額500 元，共220 張）可佐，足認被告前開自白與事
    實相符，堪予採為論罪科刑之依據。被告上開連續侵占犯行
    ，洵堪認定。
二、詐欺取財部分：
    查被告連續侵占業務上所保管禮券共100 萬元一節，已如前
    述，且訊據被告亦坦承其為掩飾所侵占而短少之禮券不被發
    現，復連續以其服務之鳳山一店禮券不敷使用，欲先調借為
    由，而分別向告訴人五甲店店長丙○○及鳳山二店店長邱欣
    怡各調取其店內所有之面額分別計50萬元、25萬元禮券後，
    置回鳳山一店充作該店庫存之禮券等事實不諱，惟辯稱伊不
    懂法律，不知此會構成詐欺罪云云。惟查，被告向五甲店店
    長、鳳山二店店長邱欣怡借調禮券經過，業據證人即五甲店
    店長丙○○於本院審理時具結證述：被告於95年3 月21日14
    時許，以鳳山一店會計身分稱其店內禮券不足且逢假日前夕
    不及申請，緊急向伊調借50萬元禮券，伊因相信被告擔任會
    計且確有假日前夕難以立即申請到禮券之情事，伊才相信而
    如數借予禮券等語（院卷第58-61 頁）；證人即鳳山二店店
    長邱欣怡於本院審理中證稱：被告於95年6 月3 日星期六許
    以鳳山一店會計身分稱其向公司申請之禮券未及送達支應店
    內使用，緊急向伊調借25萬元禮券，於星期一禮券到貨即會
    歸還，伊因被告苦苦哀求，才會相信而如數借予禮券等語（
    院卷第53-56 頁），且證人即鳳山一店店長乙○○於本院審
    理時亦結證稱：鳳山一店之營業額很大，通常每個月禮券都
    會多出100 至200 萬元之庫存備用，被告未曾向伊提及店內
    禮券不夠用要向他分店商借，伊公司規定分店間不得私下商
    借禮券，但分店間仍有商借禮券之情事，惟借後均會馬上歸
    還，被告亦知道上開規定等語（院卷第61-62 頁），則被告
    既係鳳山一店負責保管該店禮券之會計，理當對其店內禮券
    使用狀況最為知悉，況被告上開向五甲店店長及鳳山二店店
    長所分別調借之50萬元、25萬元禮券，各為填補其95年3 月
    2 日起至同年月21日止及95年3 月22日起同年6 月3 日止，
    先後侵占之50萬元禮券一節，亦為被告供承在卷（院卷第65
    頁），足證被告明知其服務之鳳山一店禮券並無不敷使用之
    情形，然為遮掩侵占其事，乃虛構鳳山一店禮券不足一情，
    並誆稱該店禮券申請到貨即會返還等語，向不知被告真實目
    的為何之五甲店及鳳山二店店長借調禮券，使其等誤信真有
    其事，乃基於同事情誼，而於明知違反公司規定情況下仍如
    數借予禮券，堪認被告係以詐術使上開二分店店長陷於錯誤
    而交付禮券至明。又按刑法第339 條第1 項詐欺罪之成立，
    以意圖為自己或第三人不法所有，以詐術使人將本人或第三
    人之物交付為要件（最高法院46年台上字第260 號判例要旨
    參照）。而所謂意圖為自己不法之所有，僅須行為人有以詐
    術使被害人將其財物交付而置入自己之實力支配下之意思為
    已足，至行為人取得該財物後如何處分，要非所問，且亦不
    因被害人是否受有實質損害而影響。本件告訴人各分店保管
    之禮券，即係各該店所有之財產，被告如取他店之禮券填補
    另一店內虧空之禮券，等於是挪用他店之財產等語，亦據證
    人乙○○證陳在卷（院卷第57頁），是雖被告借調禮券後係
    為拿回鳳山一店填補虧空，且告訴人亦未因其詐騙行為受實
    質損害，然被告既為填補己身侵占告訴人公司禮券之金額而
    對五甲店及鳳山二店店長施以詐術取得禮券，依上開說明，
    仍該當刑法第339 第1 項詐欺取財罪無疑，被告徒以不知其
    假借名義借調禮券以供掩飾自己不法犯行之行為會構成詐欺
    罪為辯，自無可採信。是被告連續詐欺取財之犯行，亦堪認
    定。
三、綜上所述，被告連續業務侵占及連續詐欺取財之犯行，均事
    證明確，應依法論科。
四、查被告行為後，如附表所示之相關法律均業經變更，並俱自
    95年7 月1 日施行，玆經整體比較結果，裁判時法並未較為
    有利，從而依刑法第2 條第1 項前段規定，自應適用各該行
    為時法，亦即修正前法至明。
五、本件被告任職阿瘦公司，擔任門市店內會計人員，負責每日
    營業額之核算、保管禮券及零用金等職務，為從事業務之人
    。是核其所為，係犯修正前刑法第336 條第2項 之業務侵占
    罪、同法第339 條第1 項之詐欺取財罪。被告先後多次業務
    侵占及詐欺取財之犯行，時間緊接，方法相同，觸犯構成要
    件同一，顯係基於概括犯意而為，均為連續犯，爰依修正前
    刑法第56條之規定，以一罪論，並各加重其刑。而公訴意旨
    雖僅認本件被告侵占禮券金額為75萬元，且就其詐欺犯行，
    亦僅論及其95年6 月3 日向鳳山二店店長邱欣怡詐騙25萬元
    禮券部分，而未及於被告同年3 月21日向五甲店店長丙○○
    所詐騙50萬元禮券，惟被告侵占逾75萬元禮券部分之犯行與
    其餘侵占犯行間、上開先後2 次詐欺犯行間，既分別均有連
    續犯之裁判上一罪關係，是就公訴意旨上述未論及之業務侵
    占及詐欺取財部分之犯行，亦均為本件起訴效力所及，本院
    自得併予審酌，附此敘明。而其所犯上開連續業務侵占罪與
    連續詐欺取財罪，犯意各別，行為互殊，犯罪構成要件不同
    ，應予分論併罰。爰審酌被告為從事業務之人，本應恪遵職
    守，竟為清償私人之債務，侵占其業務上所保管之禮券，復
    為圖遮掩其事，而另行起意詐取同公司他分店之禮券，虛以
    應付，犯後又否認其詐欺取財犯行，且被告前於93年間，即
    因業務侵占案件，經本院以93年度易字第409 號判決判處有
    期徒刑6 月，緩刑2 年確定，有臺灣高等法院被告前案紀錄
    表1 份在卷可考，其竟未珍惜自新機會，猶未足2 年，即復
    犯本件業務侵占罪，顯見確無悔改之意，並迄未就侵占之禮
    券款項與公司達成和解，其行為不宜輕縱，惟念及其於審理
    中尚能坦認其業務侵占之犯行，並就表明其借調禮券行為如
    亦成罪，仍願予認罪，堪信頗具悔意，且其詐欺所得之禮券
    雖為圖掩飾自己不法之用，然實未進一步造成告訴人整體財
    產之損失，並於犯行揭發後已歸還未用畢之禮券11萬元外，
    尚已陸續還款及以薪資抵償共61,907元等一切情狀，各量處
    如主文所示之刑，並定其應執行之刑，以資懲儆。
六、至於被告有如事實欄一、所述竊盜行為，查非本件起訴書所
    載之犯罪事實，且被告於95年6 月20日調至鳳山二店任職後
    ，係經鳳山一店店長乙○○要求前去說明禮券下落，始臨時
    起意自鳳山二店竊取75萬元禮券應付其盤點，已如前述，故
    上開竊盜行為與本件被告所犯連續業務侵占及詐欺取財罪名
    間，均尚無裁判上一罪之關係，本院自無從予以併辦，此部
    分應由檢察官另行偵辦，附此敘明。
據上論斷，應依刑事訴訟法第299 條第1 項前段，刑法第2 條第
1 項前段，修正前刑法第56條、第336 條第2 項、第339 條第1
項、第51條第5 款，罰金罰鍰提高標準條例第1 條前段，判決如
主文。
本案經檢察官甲○○到庭執行職務。
中    華    民    國    95    年    12    月    12    日
                  刑事第十六庭  審判長法  官  黃惠玲
                                      法  官  黃苙荌
                                      法  官  蔣志宗
以上正本證明與原本無異。
如不服本判決，應於判決送達後10日內，向本院提出上訴狀。
中    華    民    國    95    年    12    月    12    日
                                      書記官  洪育祺
┌───────────────────────────────────────────────┐
│附表：                                                                                        │
├──────┬─────────────┬─────────────┬───────┬────┤
│相關變更條文│行為時法（下稱舊法）之內容│裁判時法（下稱新法）之內容│比  較  理  由│備    註│
├──────┼─────────────┼─────────────┼───────┼────┤
│【罰金刑貨幣│依法律應處罰金、罰鍰者，就│中華民國94年1 月7 日法修正│刑法之貨幣單位│經依現行│
│單位之變更】│其原定數額得提高為2 倍至10│施行後，刑法分則編所定罰金│由「元（指銀元│法規所定│
│罰金罰鍰提高│倍（刑法乃係定明10倍）。第│之貨幣單位為新臺幣。94年1 │）」變更為「新│貨幣單位│
│標準條例第1 │1 條所定得提高倍數之規定，│月7 日刑法修正時，刑法分則│臺幣」，且刑法│折算新臺│
│條前段、第5 │於本條例修正後制定之法律，│編未修正之條文定有罰金者，│分則之罰金數額│幣條例第│
│條→刑法施行│不適用之；本條例修正前公布│自94年1 月7 日刑法修正施行│，亦視該分則先│2 條之規│
│法第1 之1 條│之法律，於本條例修正後修正│後，就其所定數額提高為30倍│前曾修正與否，│定折算後│
│第1 項、第2 │其罰金罰鍰數額或法律經全部│。但72年6 月26日至94年1 月│而分別提高3 或│等值，是│
│項          │修正而其罰金罰鍰數額未予變│7 日新增或修正之條文，就其│30倍。        │新法並未│
│            │更者，亦同。              │所定數額提高為3 倍。      │              │較有利。│
├──────┼─────────────┼─────────────┼───────┼────┤
│【罰金刑最低│罰金：（銀元）1 元以上。有│罰金：新臺幣1000元以上，以│罰金刑之最低度│舊法均較│
│度刑之變更與│期徒刑加減者，其最高度及最│百元計算。有期徒刑或罰金加│刑，由銀元10元│為有利。│
│加、減】刑法│低度同加減之。拘役或罰金加│減者，其最高度及最低度同加│（亦經提高）即│        │
│第33條第5 款│減者，僅加減其最高度。    │減之。拘役加減者，僅加減其│新臺幣30元，提│        │
│、第67條、第│                          │最高度。                  │高為新臺幣1000│        │
│68條        │                          │                          │元；且加（減）│        │
│            │                          │                          │之最低數額，亦│        │
│            │                          │                          │由銀元1 元即新│        │
│            │                          │                          │臺幣3 元，提高│        │
│            │                          │                          │成為新臺幣100 │        │
│            │                          │                          │元；又罰金刑之│        │
│            │                          │                          │最低度刑亦同加│        │
│            │                          │                          │（減）之。    │        │
├──────┼─────────────┼─────────────┼───────┼────┤
│【多數有期徒│宣告多數有期徒刑者，於各刑│宣告多數有期徒刑者，於各刑│多數有期徒刑定│舊法較為│
│刑定應執行刑│中之最長期以上，各刑合併之│中之最長期以上，各刑合併之│其應執行之刑之│有利。  │
│之變更】刑法│刑期以下，定其刑期。但不得│刑期以下，定其刑期。但不得│最高度刑，由20│        │
│第51條第5 款│逾20年。                  │逾30年。                  │年提高為30年。│        │
├──────┼─────────────┼─────────────┼───────┼────┤
│ 【連續犯】 │第56條：「連續數行為而犯同│（刪除）                  │新法刪除連續犯│被告先後│
│            │一之罪名者，以一罪論。但得│                          │之規定。      │多次之業│
│            │加重其刑至2 分之1 。」    │                          │              │務侵占犯│
│            │                          │                          │              │行，依新│
│            │                          │                          │              │法須分論│
│            │                          │                          │              │併罰，依│
│            │                          │                          │              │舊法則僅│
│            │                          │                          │              │論一罪，│
│            │                          │                          │              │是舊法有│
│            │                          │                          │              │利。    │
╠══════╪═════════════╧═════════════╧═══════╧════╣
║整體比較結果│舊法就連續犯行只論以1 罪，且罰金刑下限、合併定應執行有期徒刑上限均較低，是舊法較║
║            │為有利。                                                                        ║
╚══════╧════════════════════════════════════════╝
附錄本案所犯法條：
《刑法第335 條第1項》
意圖為自己或第三人不法之所有，而侵占自己持有他人之物者，
處5年以下有期徒刑、拘役或科或併科1千元以下罰金。
《刑法第336 條第２項》
對於業務上所持有之物，犯前條第1 項之罪者，處6 月以上5 年
以下有期徒刑，得併科3000元以下罰金。
《刑法第339條》
意圖為自己或第三人不法之所有，以詐術使人將本人或第三人之
物交付者，處5 年以下有期徒刑、拘役或科或併科1 千元以下罰
金。
以前項方法得財產上不法之利益或使第三人得之者，亦同。
前二項之未遂犯罰之。


司法院資訊處製作；財團法人民間司法改革基金會備份。
